臺灣臺北地方法院民事判決　　　　　　 93年度簡上字第659號
　上　訴　人　甲○○○○百貨股份有限公司
　法定代理人　丁○
　訴訟代理人　古嘉諄律師
　　　　　　　江如蓉律師
　被上訴人　　乙○○○股份有限公司
　　　　　　　　　　　　　之三.
　法定代理人　丙○○
　訴訟代理人　陳彥希律師
　　　　　　　莊植寧律師
　上　一　人
　複　代理人　董浩雲律師
上述當事人間確認本票債權不存在事件，上訴人對於本院臺北簡
易庭民國九十三年九月二十七日第一審判決（九十三年度北簡字
第二九一二號）提起上訴，本院於民國九十四年八月十五日辯論
終結，茲判決如下：
        主      文
上訴駁回。
第二審訴訟費用由上訴人負擔。
        事  實  及  理  由
壹、上訴人主張：（見二審卷第九三至九七頁）
  一被上訴人執有上訴人於民國（下同）九十二年七月三日所簽
    發，到期日為九十二年七月三十一日，票面金額新台幣（下
    同）九千八百萬元之本票乙紙（下稱：本件本票），並聲請
    鈞院九十二年度票字第五三九三八號裁定准許強制執行。
  二被上訴人取得票據係基於無效法律行為，並無對價亦無原因
    關係，故本件本票債權不存在：
    (1)被上訴人取得本件本票原因係基於上訴人於九十二年五月
      二十九日所簽定附件一「備忘錄」，其中當事人太設集團
      與遠東集團，均非法人，並無權利能力，二者無法從事法
      律行為，故備忘錄無效。
    (2)雖原審判決以「本件備忘錄雖係由太設集團與遠東集團之
      代表人所簽訂，但雙方係各自代表各集團旗下之公司（備
      忘錄所提及之公司）所簽訂，為彼此所認知，集團只不過
      係代表名稱，契約當事人仍存在於所代表公司間」為由，
      認定本件備忘錄有效。然查備忘錄「立約人」欄既已明確
      記載為「太設集團代表人」與「遠東集團代表人」，且該
      備忘錄亦無任何章啟明係代表其他法人之文字、註明或授
      權，故備忘錄僅存在於太設集團與遠東集團間。其次，原
      審法院以代表人彼此認知各自代表旗下原告公司及明陽、
      豐洋興業股份有限公司（下稱：豐洋）云云，亦屬無據。
      蓋備忘錄不僅列有明陽、豐洋，尚包括太平洋流通公司、
      太平洋中國控股公司等太設集團握有持股之公司，原審均
      未詳為說明，即認定「彼此所認知」備忘錄代表雙方旗下
      各公司，顯有違誤。原審且將章啟明誤認為見證人，尤見
      其認定太設集團與遠東集團之內涵有誤。
    準此，被上訴人依該無效備忘錄取得本件本票，並無對價與
    原因關係，上訴人身為直接前手，依據最高法院九十二年台
    簡上字第二十九號判決意旨，得主張本件本票債權不存在。
  三縱認備忘錄有效，本件本票之給付條件係因被上訴人以不正
    當方法而成就，依法視為條件不成就，被上訴人仍不得享有
    本票債權：
    (1)雙方簽訂備忘錄之真意，非僅限於使用「太平洋」商標之
      權利金及承租敦化南路SOGO新館租金等兩項，乃係兩大集
      團進行所謂的大和解，由遠東集團給付總額十億元予太設
      集團，以解決附件二所載「所有未完結事項」。
    (2)太設集團與遠東集團，係就「甲○○○○百貨股份有限公
      司（下稱：太百），太平洋流通股份有限公司（下稱：太
      流）與太設集團未完結交易及相關事項」，包括敦南SOGO
      新館之租約、「太平洋」商標授權、租金預付或其他交易
      事項而為該備忘錄之簽訂，此觀備忘錄前言與第一點約定
      自明。
    (3)證人羅仕清及黃茂德於原審證稱，簽署備忘錄及開立本件
      本票，是要解決上訴人與太設公司間未完成交易，並非用
      來給付租金，因為租金已經付過了，且要兌現本件本票，
      必須完成關係企業轉投資及所有未完成交易之相關文件資
      料之移轉及處理。證人章啟明雖於一審表示開立本件本票
      係為支付明陽租金及違約金之用（就此，上訴人否認其證
      言之真正），但其亦同時表示，雙方當初係約定若未完成
      相關協議者，則本件本票即用來當作預付租金及百分之二
      之罰款用。且證人董浩雲亦在一審證述，雙方在開會時有
      提到必須一併解決轉投資公司、商標授權等上訴人與太設
      集團間之未完成交易事項，雙方後來有達成協議，做成備
      忘錄等語。顯見雙方確約定以達成附件二協議為本票給付
      之條件。
    (4)倘如被上訴人所言，本件本票之對價僅限於「使用太平洋
      商標之權利金」及「承租敦化南路SOGO新館租金」等兩項
      ，則僅需由上訴人直接開立本票支付所謂「預付租金」即
      可，雙方何須大費周章簽立本件備忘錄？
    (5)被上訴人負有履行對待給付之義務，即備忘錄第一點第三
      段之協議內容：
      被上訴人及太設集團應與遠東集團「於九十二年六月三
        十日前完成就此項給付之相關協議」─附件二所示「就
        使用太平洋商標部分」、備忘錄前言所謂「所有未完結
        交易及相關事項」，「完成就此項給付之相關協議」各
        細目。雙方律師並就此等細節以電子郵件交涉。
      簽定備忘錄前，遠東集團與太設集團業已談定由遠東集
        團先依約給付豐洋一億零八百萬元作為豐洋將持有百分
        之三上訴人公司股份移轉給太流之對價（一億零二百萬
        元及利息補貼六百萬元），故本件備忘錄總金額為八億
        九千二百萬元，附此說明。
    依備忘錄，被上訴人與太設集團在應於九十二年六月三十日
    期前與遠東集團完成就上述事項之相關協議。被上訴人及太
    設集團竟惡意不為協議，顯係以不正當方法促使條件成就，
    依民法第一百零一條規定，視為條件不成就，被上訴人自不
    得主張享有本票債權。
  四上訴人於原審訴請確認被上訴人之本件本票債權不存在，原
    審為上訴人敗訴判決，上訴人不服，並於本院聲明：(1)原判
    決廢棄。(2)上廢棄部分，確認被上訴人持有上訴人於九十二
    年七月三日所簽發，到期日為九十二年七月三十一日，票面
    金額為九千八百萬元之本票債權不存在。
貳、被上訴人則辯稱：（見二審卷第三０至三三頁、第七三至七
    五頁）
  一上訴人為備忘錄簽約主體，應受備忘錄效力拘束，原審見解
    並無違誤：
    備忘錄係為處理遠東集團積欠太設集團之未結債務，由上訴
    人開立本件本票交予被上訴人以為清償。上訴人「甲○○○
    ○百貨股份有限公司」為遠東集團之一員，並以集團代表人
    之身分簽定備忘錄，上訴人本身即為簽約主體之一，所承諾
    者又為上訴人本身義務，當然受備忘錄效力所及。上訴人辯
    稱備忘錄當事人並無權利能力，即與其代表人簽約之事實相
    互矛盾。
  二本件本票之緣由及原因關係，除備忘錄外，並無其他約定：
    (1)備忘錄之簽訂背景，乃遠東集團自太設集團取得「太百」
      經營權後，兩集團為協議太百公司等使用「太平洋」商標
      應支付太設集團之權利金，以及太百公司向明陽公司承租
      敦化南路SOGO 新館應支付租金等問題，由太百公司開立
      本票予明陽公司等，以給付款項。此觀備忘錄第一點第一
      段文義甚明：「遠東集團同意就太百及太平洋中國控股有
      限公司在台灣及中國大陸過去、現在及未來使用『太平洋
      』商標支付合理權利金予太設集團相關權利人。此外，就
      太百向豐洋及乙○○○股份有限公司承租敦化南路SOGO新
      館之租約於民國九十三年年底到期事，雙方同意儘速洽談
      新租約以決定可否以預付租金方式，使豐洋及明陽先取得
      現金給付。」。
    (2)備忘錄第一點第三段規定：「太百集團同意在簽約同時出
      具面額新台幣四億元整，到期日為九十二年六月三十日，
      受款人為明陽之本票乙紙…。遠東集團及太設集團應在九
      十二年六月三十日前完成就此項給付之相關協議，否則五
      億九千二百萬元應視做給付明陽及豐洋之預付租金（租期
      十四個月）及違約賠償金（面額百分之二十視為賠償金）
      。受款人得提示支票請求給付。」，如兩集團就該本票款
      項達成他項協議，則依協議內容決定該本票款之給付名義
      ；如無法另行成立協議，則視作遠東集團給付被上訴人之
      預付租金及違約賠償金。是以本件本票之票據關係已有效
      成立，另訂協議與否，完全不影響被上訴人取得本票債權
      之正當性，被上訴人更不會因為另訂協議而得免除給付本
      票款項之義務。
    (3)依備忘錄，上訴人原簽發面額四億元整，到期日為九十二
      年六月三十日之本票交予被上訴人。嗣上訴人在九十二年
      七月二日依據雙方簽訂之SOGO新館租賃契約另行簽發票面
      金額三億元，發票日期為九十二年七月二日支票，交予被
      上訴人，被上訴人遂將前述四億元本票返還上訴人，並要
      求上訴人就餘款一億元另行開立票據以為給付；然而，上
      訴人於九十三年七月三日卻僅開立本件本票，短少二百萬
      元，被上訴人曾於同年十一月十一日以函請上訴人給付，
      惟未獲置理。上訴人既依備忘錄給付部分款項，可證其承
      認本件本票債權存在。如上訴人認為被上訴人惡意拖過九
      十二年六月三十日，遲未與遠東集團進行協議，豈會在該
      期限之後又簽發本件本票交予被上訴人？
    (4)上訴人所舉證人羅仕清及黃茂德於原審皆未能清楚說明究
      竟所謂本票兌現條件為何。證人董浩雲更表示簽備忘錄時
      沒有提到必須一併解決轉投資、商標等問題。至於上訴人
      提出雙方律師往來之電子郵件內容，電子郵件日期皆在本
      件備忘錄簽署之後，均與本件備忘錄記載不相干。
  三並聲明：上訴駁回。
、本院得心證理由：
  一雙方同意、不爭執事項：
    (1)太設集團、遠東集團與上訴人前於九十二年五月二十九日
      簽定附件一「備忘錄」（見一審卷第六二、六三頁），分
      別由章啟明、黃茂德、羅仕清以太設集團（甲方）、遠東
      集團（乙方）、上訴人（乙方）之「代表人」名義簽署。
      備忘錄內容涉及上訴人、被上訴人與多家公司權義。
    (2)基於前述備忘錄第一點第三段，上訴人前曾簽發面額四億
      元之本票一張交付被上訴人。後因上訴人已支付三億元，
      被上訴人遂交還該紙本票，上訴人則簽發本件本票交予被
      上訴人收執─票載發票日九十二年七月三日，到期日為九
      十二年七月三十一日，面額九千八百萬元之本票乙紙。被
      上訴人稍後經本院九十二年度票字第五三九三八號裁定准
      許強制執行本票權利（見一審卷第五頁）。
  二爭執要旨：
    (1)前述備忘錄當事人為何？是否導致備忘錄無效？
    (2)如備忘錄仍屬有效，雙方是否合意太設集團（含被上訴人
      ）應在九十二年六月三十日前對遠東集團履行附件二所示
      協議，做為本件本票之給付條件或對待給付？
  三關於備忘錄當事人與效力：
    上訴人主張備忘錄係由太設集團、遠東集團與上訴人所共同
    簽定，前二者並無權利能力，故備忘錄無效云云。被上訴人
    則辯稱備忘錄係為解決遠東集團積欠太設集團債務所簽署，
    上訴人亦係遠東集團之一員，備忘錄自屬有效。經調查：
    (1)按民法第九十八條規定，解釋意思表示，應探求當事人之
      真意，不得拘泥於所用之辭句。最高法院並有數則判例闡
      釋此一條文：解釋當事人所立書據之真意，以當時之事實
      及其他一切證據資料為其判斷之標準，不能拘泥字面或截
      取書據中一二語，任意推解致失真意（最高法院十九年上
      字第二八號判例）。解釋當事人之契約，應於文義上及論
      理上詳為推求，不得拘泥字面，致失當時立約之真意（參
      見最高法院十九年上字第五八號判例）。
    (2)依備忘錄所示，簽約者分別係甲方代表「太設集團代表人
      章啟明」、乙方代表「甲○○○○百貨股份有限公司代表
      人羅仕清」「遠東集團代表人黃茂德」（見一審卷第六二
      、六三頁）。其中太設集團與遠東集團並非法人，應無疑
      義，但是當事人如有意以「００集團」泛稱公司法第六章
      之一所列關係企業（控制公司、從屬公司、相互投資公司
      等），並無不可。章啟明、黃茂德雖未逐一載明所代表之
      法人名稱，然協議內容已逐一記載所相關法人，解釋上章
      君、黃君應係代表、代理己方關係企業而概括簽約。況羅
      君亦於一審證稱「簽署備忘錄是要解決原告（即上訴人）
      與太設之間未完成交易的處理」（見一審卷第一一六頁）
      ，顯見備忘錄實係太設與遠東二大集團之關係企業為處理
      相關糾葛所為協議，僅因簽名欄未具體列載相關法人名稱
      致生爭議。
    因此，「太設集團」、「遠東集團」分指係備忘錄所載各自
    控制之關係企業，仍應認係此等法人所為協議，方屬合理，
    自非無效契約。
  四備忘錄雙方是否另合意應完成附件二所示事項之協議？且係
    本件本票之條件、對待給付？
    上訴人主張二大集團簽訂備忘錄時，同時合意太設集團、被
    上訴人應就附件二所示事項與上訴人等達成協議云云。惟遭
    被上訴人否認，辯稱雙方當時並無此等合意等語。經查：
    (1)按，當事人主張有利於己之事實者，就其事實有舉證之責
      任，民事訴訟法第二百七十七條定有明文。備忘錄首段載
      明太設集團、遠東集團同意就太百，太流與太設集團就「
      未完結交易及相關事項」達成協議；第一點第三段亦記載
      「…遠東集團及太設集團應在九十二年六月三十日前完成
      就此項給付之相關協議…」（見一審卷第六二頁）。至於
      何謂「未完結交易及相關事項」「此項給付之相關協議」
      則未見備忘錄加以說明。則當事人主張特定事項符合此一
      內容，自應舉證證明。
    (2)上訴人主張簽訂本件備忘錄之真意，實係太設集團、遠東
      集團兩大集團進行大和解，由遠東集團給付總額十億元予
      太設集團，在簽訂備忘錄前，遠東集團已先支付豐洋一點
      零八億元，故本件備忘錄金額為八億九千二百萬元。惟上
      訴人主張太設集團應在九十二年六月三十日前協議解決附
      件二「所有未完結事項」云云，固提出雙方律師電子郵件
      為證（見上證一、九十四年四月十四日書狀附件一）。然
      而備忘錄早在九十二年五月二十九日即簽訂，前述電子郵
      件則在九十二年八月以後始傳送，何以雙方在同年六月三
      十前並無相關討論資料？所述即有可疑。
    (3)證人羅仕清、黃茂德固證稱「（要兌現系爭本票要何條件
      ？）要完成關係企業的轉投資、未完成的交易之處理事項
      」（一審第一一七頁）、「（系爭本票係要支付什麼？）
      商標授權、租約、還有太設（集團）子公司、金控公司等
      雙方都要一併解決」（同卷第一二三頁）。但是羅君亦表
      明「（有無書面記載？）沒有，公司間事情非常複雜，須
      慢慢的形成共識，過程中有請律師寫過，但是最後沒有真
      的寫。」（見同卷第一一七頁），顯見附件二於備忘錄簽
      署時仍非雙方共識。黃君亦於本院證稱：「當時談的時候
      就是希望要將這些問題（指附件二內容）解決，我們也提
      簡單的明細表，本來備忘錄第四、五點有寫，後來是吳清
      友建議要先解決太設集團財務的困難，先簽備忘錄。所以
      備忘錄才寫到未完結交易事項及相關事項，並且在第五點
      也有寫到，由吳清友仲裁。」（二審卷第五一頁），益證
      附件二所述事項經雙方擱置，上訴人主張雙方合意以之做
      為本票之對待給付，應非事實。
    (4)上訴人復主張太設集團章啟明於一審證稱雙方當初係約定
      若未完成相關協議者，則本件本票即用來當作預付租金及
      百分之二之罰款用；證人董浩雲一審證述，雙方在開會時
      有提到必須一併解決轉投資公司、商標授權等未完成交易
      事項，可證雙方確實約定要完成附件二協議後才支付金錢
      云云。但是，但章君於一審係證稱「（當時有無約定兌領
      系爭票需有什麼條件？）沒有，當時說如票沒有兌現用（
      來）預付租金和百分之二的罰款。（見一審卷第一二０頁
      ）；董君則證稱：「簽備忘錄時雙方是否有提到原告必須
      一併解決轉投資、商標問題？）簽備忘錄時沒有提到，之
      前開會有提過。」（見同卷第一二二頁）。是以，章君、
      董君均未證稱附件二內容經雙方同意列入備忘錄之給付條
      件，上訴人聲稱彼等證明附件二經雙方合意，顯有誤認。
    (5)再者，本件本票既依備忘錄第一點第三段所換發，如被上
      訴人未在九十二年六月三十日前履行附件二協議，上訴人
      自可主張被上訴人違約而拒付四億元票款，何須支付三億
      元後換發本件本票交付上訴人？上訴人所述顯與常情不符
      ，殊難採信。
    因此，附件二所列事項並未經太設集團與遠東集團合意，上
    訴人主張被上訴人應就此等事項在九十二年六月三十日達成
    協議，即非可取。上訴人復主張此係本票之給付條件或對待
    給付，亦不足採。
  五從而，上訴人訴請確認被上訴人所持有本件本票之債權不存
    在，為無理由，應予駁回；原審所為上訴人敗訴判決，合於
    法律規定，並無不當。上訴意旨指摘原判決不當，求予廢棄
    改判，為無理由，應予駁回。
  六據上論結，本件上訴為無理由，依民事訴訟法第四百三十六
    條之一第三項、第四百四十九條第一項、第七十八條，判決
    如主文。
中　　華　　民　　國　　94　　年　　8 　　月　　22　　日
                      民事第二庭審判長法官  鄭純惠
                                      法官  汪漢卿
                                      法官  吳燁山
上為正本係照原本作成。
如對本判決不服，應於送達後廿日內，委任律師為代理人向本院
提出上訴狀（應按對方人數附影本）。經本院許可上訴再送請最
高法院審理。
中　　華　　民　　國　　94　　年　　8 　　月　　22　　日
                                    書記官  柯月英
附件一：
備    忘    錄
太設集團（下簡稱「甲方」）與遠東集團（以下簡稱「乙方」）
同意就甲○○○○百貨股份有限公司（以下簡稱「太百」），太
平洋流通股份有限公司（以下簡稱「太流」）與太設集團【未完
結交易及相關事項】，依下列協議解決：
一、遠東集團同意就太百及太平洋中國控股有限公司（以下簡稱
    「中控」）在台灣及中國大陸過去、現在及未來【使用「太
    平洋」商標】支付合理權利金予太設集團相關權利人。此外
    ，就太百向豐洋興業股份有限公司（以下簡稱「豐洋」）及
    乙○○○股份有限公司（以下簡稱「明陽」）承租敦化南路
    ＳＯＧＯ新館之租約於民國（下同）九十三年年底到期事，
    雙方同意儘速洽談新租約以決定可否以預付租金方式，使豐
    洋及明陽得先取得現金給付。
    太百同意在簽訂本備忘錄同時，簽發面額新台幣三億元，到
    期日為九十二年六月十二日，受款人為豐洋之支票乙紙，交
    付太設集團，若遠東集團與太設集團未能在九十二年六月十
    二日前就前述商標授權，租金預付或其他交易事項在不低於
    新台幣八億九千二百萬元之給付達成協議，前述支票應直接
    作為太百及太百關係企業過去、現在及未來十年使用「太平
    洋」商標在百貨相關事業之代價。
    太百集團同意在簽訂契約同時出具面額新台幣四億元整，到
    期日為九十二年六月三十日，受款人為明陽之本票乙紙及面
    額一億九千二百萬元，到期日為九十二年六月三十日，受款
    人為豐洋之本票乙紙。遠東集團及太設集團應在九十二年六
    月三十日前完成就此項給付之相關協議，否則五億九千二百
    萬元應視作付給明陽及豐洋之預付租金（租期十四個月）及
    違約賠償金（面額百分之二十視為賠償金）。受款人得提示
    支票請求給付。
二、如在九十二年六月二十日以前，太設與太百未能依雙方另訂
    之協議書完成不動產移轉登記，且太百在六月二十五日以前
    以書面通知太設及常在國際法律事務所解除該協議書，本備
    忘錄即失其效力，甲乙雙方互負回復原狀義務，太百得主張
    豐洋依本備忘錄已取得並兌現支票抵付太百對豐洋之ＳＯＧ
    Ｏ敦南新館租金給付義務（自九十二年七月一日起算），租
    金以原租金八五折計算，原租約視為延長五年（即九十四年
    一月一日起至九十八年十二月三十一日止）。
三、本備忘錄於九十二年五月二十九日簽訂，同日生效。簽訂正
    本乙份交由兩集團同意公正人士吳清友先生保管，副本乙份
    交由常在國際法律事務所保存。吳先生同意若本備忘錄因太
    百與太設同日另簽協議書第（五）條所述原因失其效力，或
    於甲方與乙方依本備忘錄第一條第二款另訂合約後，在太設
    集團代表常在國際法律事務所及遠東集團代表黃茂德律師面
    前銷毀。
四、本備忘錄僅對簽約當事人具法律之拘束力。簽約當事人不得
    對吳清友先生或本備忘錄見證人為任何訴請或主張。
五、雙方如對本備忘錄有爭執，同意推舉吳清友先生協調仲裁。
立約人
甲方代表
  太設集團
  代表人：章啟明
乙方代表
  甲○○○○百貨股份有限公司
  代表人：羅仕清
  遠東集團
  代表人：黃茂德
見證人：吳清友、董浩雲
附件二：
    被告及太設集團應於九十二年六月三十日前完成下列協議：
    (1)就使用「太平洋」商標部分：
      被告方面應與原告簽訂授權協議書、授權契約、配合補充
      註冊不足之類別或項目之授權、交付商標註冊證正本以加
      註授權字樣。
    (2)備忘錄所稱「（所有）未完結交易及相關事項」：
      被告方面應就轉投資公司提供清算名單，含崇光興業公司
      、太崇投資公司、PacificVenture、聯青投資、天遠投資
      等公司。
      交付太平洋中國控股公司之相關文件，包括往來銀行帳戶
      之存摺、印鑑卡、變更印鑑卡、往來對帳單、帳冊、董事
      會議記錄及公司執照、營利事業登記證等相關證照。
      應就太設集團與遠東集團間所有爭議事項之和解，含章民
      強起訴主張李恆隆、呂思家返還信託物案、台崇公司與太
      流公司股權買賣爭議、PacificVenture與太平洋中國控股
      公司之國際仲裁等。
      被告就太設關係企業轉至原告公司任職而於原告公司辦理
      退休之人員應提供名單，並應擬定太設集團及其關係企業
      應共同分擔退休金給付之處理原則。
      就名稱「太平洋豐洋文教基金會」之新基金會，應辦理移
      交手續，並應配合於送件同時召開董事會補選董事。
      就原告終止永和竹林路房屋租約，其後續處理（如押租金
      之返還），原告為此承擔永和商業開發對中華商銀之債務
      ，被告及太設集團應如何賠償。
      及原告向太設集團之太誌公司承租忠孝東路房屋，租約到
      期，原告業已依約返還房屋，就太誌公司未依約返還二百
      五十萬元之押租金等事項。
